臺灣高等法院民事判決
107年度重家上字第71號
上  訴  人  鮑慶玲  
訴訟代理人  李思樟律師
上  訴  人  鮑鼎    

訴訟代理人  沈崇廉律師
            林穆弘律師
被 上訴 人  鮑敦(Dwun Bao)



訴訟代理人  黃炳飛律師
上列當事人間請求返還信託物事件，上訴人對於中華民國107年8
月23日臺灣臺北地方法院106年度重家訴字第18號第一審判決提
起上訴，並為訴之追加，本院於109年7月29日言詞辯論終結，判
決如下：
    主      文
上訴及追加之訴暨假執行之聲請均駁回。
第二審及追加之訴訴訟費用由上訴人負擔。
    事實及理由
壹、程序部分：
一、兩造前於民國104年6月17日在本院就101年度重上字第761號
    請求確認贈與契約無效上訴事件（下稱前案）成立和解，和
    解內容第四項記載：「因本件訴訟兩造所生之爭執，兩造互
    不為請求」等語（見原審卷㈠第135頁），即僅因該案所生爭
    執即系爭贈與契約（詳后述）是否無效事（見前案第一審判
    決，原審卷㈠第21頁至第30頁），兩造互不再為請求。而本
    件上訴人係就兩造之父鮑修仁（已於102年1月30日死亡）將
    系爭不動產（詳后）信託登記予被上訴人等事由再為爭執，
    核與前案所主張之贈與無涉。被上訴人抗辯本件已為前案效
    力所及，上訴人不得再為請求云云，要無足取，合先敘明。
二、按數家事訴訟事件，或家事訴訟事件及家事非訟事件請求之
    基礎事實相牽連者，得向就其中一家事訴訟事件有管轄權之
    少年及家事法院合併請求，不受民事訴訟法第53條及第248
    條規定之限制。前項情形，得於第一審或第二審言詞辯論終
    結前為請求之變更、追加或為反請求，家事事件法第41條第
    1項、第2項定有明文。查上訴人起訴㈠先位聲明：被上訴人
    應將原判決附表所示之不動產（下稱系爭不動產）移轉登記
    予兩造公同共有。㈡第一備位聲明：鮑修仁與被上訴人就系
    爭不動產於99年7月1日所為贈與之債權行為，及於同年月7
    日所為所有權移轉登記之物權行為，均予撤銷。被上訴人應
    協同上訴人將系爭不動產以贈與為原因所為之所有權移轉登
    記塗銷，回復登記為鮑修仁所有。㈢第二備位聲明：被上訴
    人應分別給付上訴人乙○、丙○○新臺幣（下同）1227萬元、2
    00萬元，及均自107年5月5日起（上訴人於原審將利息起算
    日減縮自107年5月5日起算〈見原審卷㈡第160頁至第161頁〉，
    原審判決記載上訴人請求利息起算日仍為99年7月7日，兩造
    陳明此係原判決之誤載〈見本院卷㈡第598頁至第599頁〉）至
    清償日止，按年息5%計算之利息。並願供擔保，請准宣告假
    執行。原審為上訴人敗訴判決，上訴人上訴聲明：㈠先位聲
    明：被上訴人應將系爭不動產移轉登記予乙○與被上訴人公
    同共有。被上訴人應給付丙○○135萬6334元，及自107年5月5
    日起至清償日止按年息5%計算之利息。㈡第一備位聲明：鮑
    修仁與被上訴人就系爭不動產於99年7月1日所為贈與之債權
    行為，及於同年月7日所為所有權移轉登記之物權行為，均
    予撤銷。被上訴人應將系爭不動產以贈與為原因所為之所有
    權移轉登記塗銷，回復登記為鮑修仁所有。被上訴人應給付
    丙○○135萬6334元，及自107年5月5日起至清償日止按年息5%
    計算之利息。㈢第二備位聲明：被上訴人應給付乙○1227萬元
    ，及自99年7月7日起至清償日止按年息5%計算之利息。被上
    訴人應給付丙○○135萬6334元，及自107年5月5日起至清償日
    止按年息5%計算之利息。願供擔保請准宣告假執行。其中先
    位聲明原請求將系爭不動產移轉登記予兩造公同共有，嗣減
    縮為移轉予乙○及被上訴人公同共有；第一備位關於請求塗
    銷登記部分，減縮協同上訴人部分，並於先位、第一備位追
    加請求被上訴人給付丙○○135萬6334元本息；第二備位關於
    請求被上訴人給付丙○○金錢部分減縮為135萬6334元本息，
    請求被上訴人給付乙○金錢之利息擴張為自99年7月7日起算
    。另上訴人就第一備位聲明部分追加訴訟標的依民法第767
    條第1項、第828條第2項、第3項、第821條、第184條第1項
    等規定，其原因事實、應受判決事項之聲明與原訴全然相同
    ，依前揭說明，均應予准許。
貳、實體方面：
一、上訴人主張：
  ㈠先位聲明部分：
    兩造之被繼承人鮑修仁與大陸地區人民即訴外人葉冬珠結婚
    ，並在大陸地區育有丙○○，嗣鮑修仁來臺灣後，再與訴外人
    鮑李淑珠結婚，並育有上訴人乙○、被上訴人及訴外人鮑儀
    華（93年12月24日死亡）。系爭不動產原為鮑李淑珠所有，
    鮑李淑珠曾於81年4月22日以遺囑（下稱系爭遺囑）為應繼
    分指定：系爭不動產若出售，所得各1/3予鮑儀華、鮑修仁
    ；乙○、被上訴人各1/6。鮑李淑珠於86年12月26日死亡後，
    系爭不動產嗣雖以分割繼承名義登記予鮑修仁名下，但僅是
    信託，因此鮑修仁於99年7月1日就系爭不動產簽訂贈與契約
    書，並於同年月7日以贈與為登記原因，移轉登記為被上訴
    人所有，乃鮑修仁與被上訴人通謀虛偽意思表示，實際上係
    基於信託關係，移轉由被上訴人代管。伊以本件起訴狀繕本
    之送達對被上訴人為終止信託之意思表示，自得基於信託關
    係終止後之返還信託物請求權與繼承之法律關係，請求被上
    訴人將系爭不動產返還予鮑修仁之繼承人乙○及被上訴人。
    而丙○○因係大陸地區人民，依臺灣地區與大陸地區人民關係
    條例（下稱兩岸人民關係條例）第67條第1項、第4項規定，
    仍為系爭不動產之公同共有人，故被上訴人應給付丙○○200
    萬元，扣除丙○○已獲償64萬3666元，被上訴人應給付135萬6
    334元（下稱系爭金錢）本息。
　㈡第一備位部分：鮑修仁違背鮑李淑珠所立系爭遺囑之意願，
    無償贈與系爭不動產予被上訴人，侵害伊依系爭遺囑可得分
    配權利，被上訴人並因此獲有不當得利，伊得依民法第244
    條第1項、第4項、第213條第1項、第179條、第767條第1項
    、第828條第2項、第3項、第821條、第184條第1項、第185
    條等規定，請求撤銷該無償債權、物權行為，並命被上訴人
    塗銷該移轉登記，回復登記為鮑修仁所有。被上訴人並給付
    丙○○系爭金錢。
　㈢第二備位部分：鮑修仁、被上訴人明知鮑修仁將系爭不動產
    無償贈與被上訴人，將侵害伊依系爭遺囑可得主張出售價款
    分配之權利，故鮑修仁與被上訴人應構成共同侵權行為，依
    系爭不動產市價約為3679萬9280元，乙○因此可得3分之1價
    款利益約為1227萬元，丙○○則可分得系爭金錢，伊得依民法
    第185條、第179條規定，擇一請求被上訴人賠償或返還所受
    利益等語。
二、被上訴人則以：乙○曾於101年間偽以被繼承人鮑修仁之名義
    對伊提起確認贈與契約無效之訴，業經原法院以101年度重
    訴字第310號判決駁回，嗣再以鮑修仁名義提起上訴（即前
    案），因鮑修仁於102年1月30日訴訟進行中死亡，而由上訴
    人承受訴訟，但兩造嗣於本院達成和解，足見鮑修仁與伊間
    就系爭不動產確存贈與關係，非通謀意思表示。上訴人未能
    提出任何證據證明鮑修仁與伊間存有信託之法律關係，無由
    依信託法律關係主張權利。縱認伊與鮑修仁間之贈與行為，
    其真意為信託，但既以贈與名義作成書面，並辦理所有權移
    轉登記，而未具備關於信託之成立要件及有效要件，自無由
    發生信託之效力等語，資為抗辯。並聲明：上訴駁回。第二
    備位聲明如受不利判決，願供擔保請准免為假執行宣告。
三、上訴人主張：鮑修仁與葉冬珠於大陸地區結婚，育有丙○○，
    嗣鮑修仁來臺灣後，與鮑李淑珠結婚，並育有乙○、被上訴
    人及鮑儀華。鮑修仁於99月7月1日就系爭不動產簽訂贈與契
    約書，並於同年月7日辦理所有權移轉登記予被上訴人。嗣
    鮑修仁於102年1月30日死亡，兩造為其繼承人。鮑修仁曾以
    系爭不動產於99月7月7日之贈與無效為由，對被上訴人提起
    前案，經原法院判決駁回，鮑修仁提起上訴後，於訴訟進行
    中死亡，由上訴人承受訴訟。嗣兩造於104年6月17日達成和
    解，約明就該訴訟所生之爭執，兩造互不為請求而終結在案
    等情，為被上訴人所不爭執，復有被上訴人戶籍謄本、繼承
    系統表、系爭不動產謄本及異動索引、鮑修仁死亡證明書、
    系爭不動產移轉登記之土地登記申請書暨相關附件等件附卷
    可參（見106年度重訴字第59號卷〈下稱59號卷〉第17頁、第3
    1頁至第59頁、第139頁，原審卷㈠第257頁、第435頁至第457
    頁），堪認為真正。
四、上訴人主張鮑修仁與被上訴人間就系爭不動產所為贈與契約
    為通謀虛偽之意思表示，實隱藏信託之法律關係。縱認鮑修
    仁之真意為贈與，鮑修仁之無償贈與行為亦悖於系爭遺囑意
    旨，侵害上訴人權利等情，惟為被上訴人所否認，並以前詞
    置辯，查：
　㈠先位聲明部分：鮑修仁與被上訴人間以贈與為原因而移轉系
    爭不動產，是否通謀而為虛偽意思表示，並隱藏有信託之法
    律關係？
　⒈鮑修仁曾於96年9月10日簽立意願聲明書(見原審卷㈠第111頁
    ），記載其指定被上訴人在其一旦不能受理法律事務時，為
    其財產之監理人等語。並經公證人認證在案。而該聲明書簽
    立時間距鮑修仁於99年7月7日移轉系爭不動產所有權予被上
    訴人，已約3年之久，自難僅以鮑修仁簽立意願聲明書、或
    被上訴人有管理系爭不動產租金收入（見原審卷㈠第425頁後
    )，遽謂鮑修仁為贈與時另隱藏有其它法律關係。況鮑修仁
    既於96年簽立意願聲明書，自無另以移轉系爭不動產所有權
    方式信託被上訴人處理之必要。
　⒉至上訴人主張被上訴人於臺灣臺北地方檢察署101年度他字第
    8901號被訴背信等案件，以答辯狀稱：於99年12月10日(實
    係99年7月2日）將父（指鮑修仁）在台灣銀行之定存解約，
    後存入獨立帳戶以便代父控管，此除為父先前指示辦理，亦
    避免再次發生兄強迫父交出存款，其在國外無法阻止之困境
    等語（見原審卷㈠第127頁)，並於檢察官訊問時雖陳明代鮑
    修仁處理事務而於99年7月2日將定存6筆解約，存入自己帳
    戶等語(見原審卷㈠第497頁)，並提出前揭意願聲明書、99年
    7月2日台灣銀行定存解約登記單、通信紀錄為證(見原審卷㈠
    第111頁、第425頁後、第513頁至第514頁）。惟被上訴人僅
    敘及其為鮑修仁解約定存，係為避免乙○強迫鮑修仁交出存
    款事，其提領定存期日雖距移轉系爭不動產僅1日，但被上
    訴人既未提及系爭不動產係依前揭意願聲明書所示而辦理移
    轉，上訴人據以主張鮑修仁移轉系爭不動產予被上訴人，亦
    係基於代為控管云云，殊屬無據。另鮑修仁雖依原法院101
    年度家聲字第94號於101年2月9日裁定選任甲○○律師為另案
    之特別代理人(見原審卷㈠第205頁至第207頁），然其距鮑修
    仁於99年7月間贈與系爭不動產予被上訴人時已1年7月餘，
    且鮑修仁前於96年間經台大醫院建議安排失智症篩檢（見原
    審卷㈠第107頁至第109頁、第165頁至第167頁），但嗣未為
    檢測，此為上訴人所不爭執（見原審卷㈠第345頁)，則鮑修
    仁於贈與系爭不動產時，既未確診患有失智症，亦無由依前
    揭聲明書將系爭不動產交由被上訴人控管，而成立信託關係
    。至鮑修仁雖於99年7月5日公證書上雖因不能簽全名，而由
    公證人邱瑞忠代簽其姓名，公證人邱瑞忠並證述其係因鮑修
    仁：不識字（見原審卷㈡第80頁、本院卷㈠第265頁)，縱或有
    與上訴人所述鮑修仁之學經歷不符，亦難以據此推論其間贈
    與關係係通謀虛偽意思表示無效而隱藏信託法律行為。
　⒊至乙○於原法院101年度重訴字第310號事件中，於101年6月27
    日雖證述：「…由我父親先繼承，轉到我父親名下，所以這
    房子後來掛在我父親名下」等語（見本院卷㈠第249頁至第25
    1頁），然此為乙○之說詞，無從據此即認鮑修仁將系爭不動
    產信託予被上訴人，上訴人以被上訴人斯時在場未據以否認
    為由，逕認被上訴人已是認其間信託關係云云，要屬無據。
    又上訴人主張訴外人鮑江與被上訴人通電話，被上訴人稱：
    鮑修仁與被上訴人見乙○再婚所娶妻子，與前夫生有2個大孩
    子，鲍修仁與被上訴人恐懼鲍鼎如果繼承臺北光復北路老家
    後，乙○早其再娶之妻離世，則將會影響到鮑家自己血緣子
    孫權益，故安排臺北光復北路老家，過戶到被上訴人名下，
    將來由被上訴人再轉給乙○兩個親生兒等語，固據提出照片
    、鮑江與乙○之通訊紀錄（見本院卷㈠第421頁至第423頁、第
    431頁至第435頁）。惟為被上訴人所否認（見本院卷㈡第234
    頁），且前揭通訊紀錄已記載鮑江不想介入乙○與被上訴人
    間之法律糾紛，況縱或上訴人所稱事實為真，至多僅係鮑修
    仁將系爭不動產贈與被上訴人之內心動機、或被上訴人稱未
    來擬將系爭不動產過戶予乙○之親生兒，斷難據此即謂鮑修
    仁將系爭不動產贈予被上訴人為通謀虛偽意思表示。上訴人
    聲請遠距訊問被上訴人、鮑江，核無必要，附此敘明。
　⒋上訴人以終止信託後之法律關係，請求被上訴人將系爭不動
    產移轉登記予乙○及被上訴人公同共有，被上訴人並給付丙○
    ○系爭金錢本息，即無理由，不應准許。
　㈡備位聲明部分：
　⒈第一備位聲明部分：系爭不動產原為鮑李淑珠所有，依鮑李
    淑珠於系爭遺囑記載：㈠出售：…日後若要出售，於清償貸款
    後之所得，3分之1歸鮑修仁，3分之1給鮑儀華，3分之1再平
    分為二，給乙○及被上訴人（即各得全數6分之1）。㈡不出售
    而維持現狀出租房屋：房屋收入全由鮑修仁保管…等旨(見原
    審卷㈠第197頁至第201頁)。僅係鮑李淑珠就系爭不動產採出
    售或不出售之不同情狀而指定之分割方法。鮑李淑珠雖於86
    年12月26日死亡，但兩造及鮑修仁就系爭不動產於87年9月2
    1日另以分割繼承為登記原因，移轉登記為鮑修仁所有，有
    戶籍謄本及系爭不動產異動索引等件在卷可證（見59號卷第
    53頁至第55頁、第121頁至第123頁），可見系爭不動產嗣經
    全體繼承人同意，協議分割並以分割繼承為登記原因，由鮑
    修仁取得所有權，鮑修仁嗣將之贈與被上訴人，屬有權處分
    ，當無侵害上訴人權利可言。上訴人主張鮑修仁將系爭不動
    產贈與被上訴人之行為，侵害其依系爭遺囑所得主張之出售
    款項分配權利等語，難謂有據。從而，鮑修仁就系爭不動產
    所為之贈與行為既屬有權處分，上訴人亦不得再依系爭遺囑
    內容對系爭不動產主張權利，其依民法第244條第1項、第4
    項、第213條第1項、第179條、第767條第1項、第828條第2
    項、第3項、第821條、第184條第1項、第185條等規定，請
    求撤銷該無償債權、物權行為，並命被上訴人塗銷該移轉登
    記，回復登記為鮑修仁所有。被上訴人並給付丙○○系爭金錢
    本息，即無理由。
　⒉第二備位部分：上訴人依侵權行為、不當得利之法律關係，
    請求被上訴人分別給付乙○1227萬元、丙○○系爭金錢暨遲延
    利息，有無理由？
　　上訴人既不得再依系爭遺囑內容對系爭不動產主張權利，鮑
    修仁贈與系爭不動產予被上訴人，為有權處分，並無侵害上
    訴人權利可言，其依侵權行為、不當得利法律關係，訴請被
    上訴人分別給付乙○1227萬元、丙○○系爭金錢暨遲延利息，
    亦無理由。
五、綜上所述，上訴人依信託關係終止後之返還信託物請求權、
    民法第244條第1項、第4項、第767條第1項、第828條第2項
    、第3項、第821條、第184條第1項、第185條、第213條第1
    項、第179條等規定，㈠先位聲明：被上訴人應將系爭不動產
    移轉登記予乙○與被上訴人公同共有。被上訴人應給付丙○○1
    35萬6334元，及自107年5月5日起至清償日止按年息5%計算
    之利息。㈡第一備位聲明：鮑修仁與被上訴人就系爭不動產
    於99年7月1日所為贈與之債權行為，及於同年月7日所為所
    有權移轉登記之物權行為，均予撤銷。被上訴人應將系爭不
    動產以贈與為原因所為之所有權移轉登記塗銷，回復登記為
    鮑修仁所有。被上訴人應給付丙○○135萬6334元，及自107年
    5月5日起至清償日止按年息5%計算之利息。㈢第二備位聲明
    ：被上訴人應給付乙○1227萬元，及自99年7月7日起至清償
    日止按年息5%計算之利息。被上訴人應給付丙○○135萬6334
    元，及自107年5月5日起至清償日止按年息5%計算之利息，
    均為無理由，不應准許。原審就上訴人前揭請求（除追加部
    分外），為上訴人敗訴判決，並駁回其假執行之聲請，並無
    不合，上訴意旨指摘原判決關此部分不當，請求廢棄，為無
    理由。至上訴人追加部分，亦無理由，其假執行之聲請，亦
    失所依附，應併駁回。
六、本件事證已臻明確，其餘攻擊防禦方法及舉證，核與判決之
    結果不生影響，爰不逐一論列，併此敘明。
七、據上論結，本件上訴人上訴及追加之訴均為無理由。依家事
    事件法第51條，民事訴訟法第449條第1項、第78條，判決如
    主文。
中　　華　　民　　國　　109 　年　　8 　　月　　12　　日
                  家事法庭    
                        審判長法  官  蘇芹英
　　　　　　　　　　　        法  官  賴劍毅
　　　　　　　　　　　        法  官  楊雅清
正本係照原本作成。
如不服本判決，應於收受送達後20日內向本院提出上訴書狀，其
未表明上訴理由者，應於提出上訴後20日內向本院補提理由書狀
（均須按他造當事人之人數附繕本）上訴時應提出委任律師或具
有律師資格之人之委任狀；委任有律師資格者，另應附具律師資
格證書及釋明委任人與受任人有民事訴訟法第466條之1第1項但
書或第2項（詳附註）所定關係之釋明文書影本。如委任律師提
起上訴者，應一併繳納上訴審裁判費。
中　　華　　民　　國　　109 　年　　8 　　月　　12　　日
　　　　　　　　　　　　　    書記官  賴以真
附註：
民事訴訟法第466條之1（第1項、第2項）：
對於第二審判決上訴，上訴人應委任律師為訴訟代理人。但上訴
人或其法定代理人具有律師資格者，不在此限。
上訴人之配偶、三親等內之血親、二親等內之姻親，或上訴人為
法人、中央或地方機關時，其所屬專任人員具有律師資格並經法
院認為適當者，亦得為第三審訴訟代理人。